【裁判字號】    93,訴,2872
【裁判日期】    970416
【裁判案由】    違反組織犯罪防制條例等
【裁判全文】
臺灣高雄地方法院刑事判決              93年度訴字第2872號
公  訴  人  臺灣高雄地方法院檢察署檢察官
被      告  辰○○
指定辯護人  陳見和律師
被      告  亥○○原名寅○○.
            巳○○
            壬○○
            申○○
上列被告因違反組織犯罪防制條例等案件，經檢察官提起公訴（
93年度偵字第18370 號），本院判決如下：
    主  文
辰○○共同犯常業詐欺取財罪，處有期徒刑陸年陸月；扣案如附
表三所示之物均沒收。又共同犯剝奪他人行動自由罪，處有期徒
刑貳年；減為有期徒刑壹年。應執行有期徒刑柒年；扣案如附表
三所示之物均沒收。
亥○○共同犯常業詐欺取財罪，處有期徒刑參年陸月；扣案如附
表三所示之物均沒收。
巳○○共同犯常業詐欺取財罪，累犯，處有期徒刑伍年陸月；扣
案如附表三所示之物均沒收。又共同犯剝奪他人行動自由罪，處
有期徒刑壹年捌月；減為有期徒刑拾月。應執行有期徒刑陸年；
扣案如附表三所示之物均沒收。
壬○○共同犯常業詐欺取財罪，處有期徒刑伍年；扣案如附表三
所示之物均沒收。又共同犯剝奪他人行動自由罪，處有期徒刑壹
年捌月；減為有期徒刑拾月。應執行有期徒刑伍年陸月；扣案如
附表三所示之物均沒收。
申○○共同連續犯詐欺取財未遂罪，處有期徒刑肆月，如易科罰
金，以銀元參佰元即新台幣玖佰元折算壹日；減為有期徒刑貳月
，如易科罰金以銀元參佰元即新台幣玖佰元折算壹日；扣案如附
表三所示之物均沒收。
    事  實
一、辰○○、亥○○（原名寅○○）、巳○○、壬○○、午○○
    （巳○○之兄，另行通緝）等5 人（以下稱辰○○等5 人）
    共同基於常業詐欺取財之犯意聯絡（巳○○亦擔任附表一編
    號1 之人頭保戶），以申請保險理賠為生，與附表一編號2
    至14所示之人頭保戶申○○等13人共同意圖為自己不法之所
    有，就申○○、甲○○、癸○○（原名紀癸○○）、子○○
    、丁○○、己○○、卯○○（原名許汶朱）、辛○○、丙○○、古竣祥、乙○○部分，另共同基於不法所有之概括犯意
    ，於附表一所示時間，向附表一所示天○○○保險股份有限
    公司（下稱天○○○）、美商美國酉○○○保險股份有限公
    司台灣分公司（下稱酉○○○）、台灣人壽保險股份有限公
    司（下稱台灣人壽）或戌○○○保險股份有限公司（下稱戌
    ○○○）投保醫療險，人頭保戶於簽訂保險契約時，向保險
    公司承辦人員或後開醫院醫師，隱瞞如附表一所示病情，且
    全部由辰○○或亥○○代為支付保險費，致保險公司不知情
    之承辦人員陷於錯誤，而同意投保事宜，俟保單生效後，附
    表一所示之人頭保戶，即依照辰○○、亥○○之指示，於附
    表一所示時間，前往附表一所示醫院就診，向不知情之醫生
    表示頭部外傷腦震盪、內外混合痔瘡、罹患盲腸部位疼痛、
    大便帶血、頭部撞傷、頭暈想吐、月經不正常、肚子疼痛等
    症狀為由，而經醫師安排住院打點滴、進行手術盲腸炎、痔
    瘡脫肛、子宮肌瘤或摘除子宮等手術治療，俟取得住院醫療
    診斷證明書後，即由附表一所示之人頭保戶申請理賠，遇保
    險公司理賠人員如有拒絕理賠情事，則由辰○○等5 人出面
    前往各該保險公司，以強暴或脅迫手段（詳後所述），使附
    表二所示保險公司之承辦理賠人員同意提高理賠金額，除附
    表一編號2 申○○、編號13丑○○部分，保險公司並未付款
    外，共計取得理賠金額新台幣（下同）2,742,980 元（起訴
    書誤算為1,937,980 元），而由辰○○等5 人與附表一所示
    人頭保戶朋分花用殆盡（申○○、丑○○並未得款；又甲○○、未○○、癸○○、子○○、庚○○、己○○、卯○○、
    丙○○、丑○○等9 人部分，業於本院審理中自白犯罪，均
    已審結；丁○○、辛○○、乙○○部分，均另行通緝）。
二、辰○○等5 人，為達上開理賠目的，不滿下列人頭保戶向保
    險公司申請理賠，因保險公司發覺有異，拒絕理賠，復基於
    共同犯意聯絡及行為分擔，以下列強制或恐嚇手段，而使附
    表二所示保險公司之承辦人員行無義務之事，而理賠如附表
    二所示之金額：
(一)辰○○於92年5 月間，不滿附表二編號1 之人頭保戶紀癸○○向天○○○提出附表一編號5 所示病情之診斷證明書3 份
    （起訴書誤載為4 份）理賠遭拒，於同年8 月初，由巳○○
    陪同癸○○前往天○○○，巳○○並向承辦人員宙○○及科
    長宇○○辱罵「幹你娘」等語及大吼大叫，並向宙○○恐嚇
    「葉仔，你印堂發黑，要小心一點，這個月會出事，要到廟
    裡拜拜」等語。嗣辰○○帶同癸○○及另一姓名年籍不詳之
    男子，於同年8 月底某日下午及數日後，前往天○○○2 次
    ，脅迫提高理賠金額，辰○○並當場咆哮「你們假如這樣處
    理，沒有辦法接受，若這樣處理，等一下你們出去發生什麼
    事情，我也不知道，若堅持這種理賠金額，一定會出事」等
    語；復於同年9 月某日下午1 時許，辰○○帶同癸○○及另
    一姓名年籍不詳之男子，第3 次前往天○○○，辰○○並將
    營業廳之沙發搬至大門出入口，坐在沙發上咆哮，妨礙客戶
    及員工進出營業廳之權利，使宙○○及宇○○同意理賠金額
    為29萬8千元。
(二)辰○○於92年7 月間，不滿附表二編號2 之人頭保戶卯○○
    向天○○○提出附表一編號10所示病情之診斷證明書3 份理
    賠遭拒，於92年8 月中旬至同月底，共計3 、4 次由壬○○
    、巳○○陪同卯○○，出面向天○○○人員承辦人員宙○○
    申請理賠，壬○○向宙○○恐嚇「這個案子你沒賠，你生小
    孩會沒屁眼，你外出要小心，要發生什麼事情不知道」等語
    ；巳○○則在旁喧嘩咆哮助勢，亂吐檳榔汁，使宙○○及宇
    ○○同意理賠金額為9 萬5 千元。
(三)辰○○於92年9 月間，不滿附表二編號3 之人頭保戶辛○○
    向天○○○提出附表一編號11所示病情之診斷證明書2 份理
    賠遭拒，於92年9 月初，多次由壬○○、巳○○陪同辛○○
    前往天○○○公司，壬○○、巳○○除在營業廳大聲吼叫干
    擾營業，壬○○並向承辦人宙○○恐嚇「出去你要發生什麼
    事情你知道嗎」等語；巳○○則辱罵「幹你娘，不然你去被
    車撞，你去給人家割，我賠你」等語；嗣辰○○於92年10月
    31日，復由壬○○前往該公司強索理賠，又支付車馬費找來
    姓名年籍不詳綽號「阿興」等5 位成年男子及2 位成年女子
    ，併排坐在該公司營業大廳沙發助勢，妨礙客戶及員工進出
    營業廳之權利，使宙○○同意理賠金額為12,141元。
(四)辰○○於92年6 月間，不滿附表二編號4 之同夥巳○○向台
    灣人壽提出附表一編號1 所示病情之診斷證明書2 份理賠遭
    拒，於92年8 月上旬某日、中旬某日、同月18日，推由巳○○與午○○一同前往該公司強索理賠，並在營業廳外撒冥紙
    或攜帶糞便作勢要潑糞，且出言辱罵經辦之襄理玄○○「幹
    你娘」，恐嚇玄○○家人「要平安，不要發生意外」等語，
    使玄○○同意理賠金額為7 萬元。
(五)辰○○於92年7 月間，不滿附表二編號5 之人頭保戶卯○○
    向酉○○○提出附表一編號10所示病情之診斷證明書3 份理
    賠遭拒，於92年8 月中旬、9 月初，由壬○○陪同許汶朱2
    次前往該公司強索理賠，並出言辱罵理賠承辦人員劉翰文（
    起訴書誤載為Ａ○○）「幹你娘」等語；另於92年9 月19日
    ，復由寅○○陪同許汶朱索賠，因理賠金額不符預期，辰
    ○○、巳○○隨即到場，向承辦人劉翰文表示「若是公司沒
    有達到他們的要求，將會採取一些卑鄙手段」等語，又將營
    業廳內桌椅搬至門口，不准員工進出，辰○○並恐嚇員工「
    你要是敢從這邊經過，就試試看」等語，妨礙客戶及員工進
    出營業廳之權利；復於92年9 月24日，由辰○○率壬○○、
    寅○○陪同許汶朱前往該公司，因辰○○先前已在電話中多
    次以「幹你娘」辱罵理賠處經理王台全，使酉○○○同意理
    賠金額為10萬5 千元。
三、辰○○不滿附表一編號3 之人頭保戶甲○○私下與天○○○
    公司達成理賠協議，並領走保險理賠金10萬元，另與巳○○
    、壬○○及午○○共同基於剝奪甲○○行動自由之犯意聯絡
    ，於95年8 月月25日，由午○○、巳○○兄弟二人於高雄市
    鹽埕區之甲○○住處攔住甲○○後，辰○○朝甲○○臉部打
    一巴掌，並以背心夾克甩打甲○○臉部及身體，向甲○○表
    示「私下向天○○○領取之保險金10萬元拿出來，要不然押
    妳去彰化找你家人解決」等語，壬○○則在旁助勢「今天不
    處理好，就把你抓去埋起來」等語，致甲○○心生畏懼，隨
    後辰○○、壬○○強押甲○○坐上辰○○駕駛車號S3-8912
    之自用小客車，載送甲○○前往高雄市○○路257 號之「順
    隆當鋪」，午○○、巳○○則騎機車緊跟在後，途中壬○○
    又向甲○○表示「要不是你是女生，我就把你丟到高雄港，
    若不還錢，就把你埋到後山」等語，嗣抵達上開當鋪內，辰
    ○○以腳踹甲○○大腿二下，同時以手再朝甲○○臉部毆打
    ，壬○○則用「幹你娘」字眼辱罵甲○○，逼迫甲○○行無
    義務之事，簽立共計38萬元之本票10張作為擔保（本票10張
    並未扣案）。
四、嗣附表一所示保險公司發覺有異報警處理，經警於92年11月
    6 日，在亥○○之高雄市○○區○○路20號9 樓住處，扣得
    記事簿1 本；於93年4 月1 日，在辰○○之高雄市前鎮區○○○路378 號6 樓之7 住處，扣得各家保險公司理賠表1 張
    、團體保險專案單1 張，而循線查獲上情。
五、案經法務部調查局高雄巿調查處移送臺灣高雄地方法院檢察
    署檢察官偵查起訴。
    理  由
一、有關證據能力之說明：
    本件附表一（編號1 巳○○部分除外）、附表二所示證人即
    人頭保戶與保險公司承辦人員於警詢所為之陳述，證人即共
    同被告辰○○、亥○○、巳○○、壬○○、午○○於警詢關
    於其他共同被告所為之陳述，及卷附要保書、診斷證明書、
    理賠申請書、協議同意書、切結書、理賠審核給付通知書之
    書面陳述，公訴人、被告及其辯護人於本院最後一次審理時
    ，均同意作為證據。本院審核上開證人即人頭保戶與保險公
    司承辦人員於警詢製作筆錄之原因，係前往警局說明投保及
    理賠之經過情形；卷附診斷證明書，自外部觀之，乃醫師基
    於專業知識所作成，且未敘述本件案發經過等事實，僅就其
    觀察所得之傷勢作成紀錄，具有相當之中立性；其他有關投
    保及理賠之證明文件，本件被告均稱並無虛偽紀載情形；關
    於共同被告辰○○、亥○○、巳○○、壬○○、午○○於警
    詢關於其他共同被告所為之陳述，亦未於嗣後程序主張曾受
    任何不正方法所致。本院審酌上開言詞及書面陳述，作成時
    之情況均屬正常，且與本案相關之待證事實具有關聯性，證
    明力非明顯過低等情，認依刑事訴訟法第159 條之5 第1 項
    之規定，均認適當，而均有證據能力。
二、認定事實之理由：
(一)被告辰○○、亥○○、巳○○、壬○○共同常業詐欺取財及
    申○○共同連續詐欺取財部分（上開事實欄一、二部分）：
１、訊據被告辰○○於本院審理中，坦承有於附表二所示之時間
    及地點，接受保戶之委託前往保險公司辦理理賠事宜；被告
    亥○○於本院審理中，坦承有帶附表一所示之保戶前往醫院
    就診之事實；被告巳○○、申○○於本院審理中，坦承有於
    附表一所示之時間及地點，辦理投保、就診及向保險公司申
    請理賠；被告壬○○坦承有於附表二所示之時間及地點，為
    卯○○要求理賠之事實；惟均矢口否認上開犯行，並均辯稱
    附表一所示保戶是自己去投保及申請理賠，也沒有共同於附
    表二所示之時間及地點，前往各該公司強索理賠，並在營業
    廳外撒冥紙、攜帶糞便、亂吐檳榔汁、出言恐嚇、或將營業
    大廳之沙發搬至大門出入口，坐在沙發上咆哮，妨礙客戶及
    員工進出營業廳云云。經查：
(１)此部分事實（即附表一、二之事實），業據被告辰○○、亥
    ○○、巳○○、壬○○於警詢時自白甚詳（見辰○○卷3 第
    13至15頁、卷10第52頁反面、第57頁反面；寅○○卷3 第35
    頁反面至第36頁反面、卷10第34頁；巳○○卷3 第18頁至第
    22頁、卷10第5 頁面；壬○○卷3 第98頁、卷10第45頁反面
    ）；核與附表一、二所示證人即人頭保戶甲○○、未○○、
    癸○○、子○○、庚○○、己○○、卯○○、丙○○、丑○○，證人即天○○○職員宙○○、宇○○、地○○、台灣人
    壽職員玄○○、酉○○○職員Ａ○○於警詢及本院審理中之
    證述情節相符（見附表一、二人證筆錄之證詞出處）；復有
    附表一所示各家保險公司提出之要保書、診斷證明書、病歷
    摘要、病理組織檢查報告、理賠申請書、協議書、協議同意
    書、切結書、理賠審核給付通知書在卷可查。
(２)就上開證據得知，本件被告辰○○等5 人，確有指使附表一
    所示之人頭保戶於簽訂保險契約時，隱瞞如附表一所示病情
    ，且全部由辰○○或亥○○代為支付保險費，致保險公司不
    知情之承辦人員陷於錯誤，而同意投保事宜，俟保單生效後
    ，附表一所示之人頭保戶，即依照辰○○、亥○○之指示，
    於附表所示時間，前往附表所示醫院就診，俟取得住院醫療
    診斷證明書後，即由附表一所示之人頭保戶申請理賠，遇保
    險公司理賠人員如有拒絕理賠情事，則由辰○○等5 人，出
    面前往各該保險公司，以強暴或脅迫手段，使附表二所示保
    險公司之承辦理賠人員同意提高理賠金額之事實甚明。
２、綜上，被告辰○○、亥○○、巳○○、壬○○及申○○上開
    所辯，均係卸責之詞，委無足採。此部分事證明確，被告辰
    ○○、亥○○、巳○○、壬○○共同常業詐欺取財，及申○○共同連續詐欺取財未遂之犯行，應堪認定。
(二)被告辰○○、巳○○、壬○○共同妨害自由部分（上開事實
    欄三部分）：
１、訊據被告辰○○、巳○○、壬○○均否認於上開時、地在場
    ，並共同強押甲○○及脅逼甲○○簽發38萬元之本票10張之
    事實。經查：此部分事實，業據被告辰○○、巳○○、壬○○於警詢時自白甚詳（見辰○○卷3 第13至15頁、卷10第52
    頁反面、第57頁反面；巳○○卷3 第18頁至第22頁、卷10第
    5 頁面；壬○○卷3 第98頁、卷10第45頁反面）；核與證人
    即共同被告午○○於警詢時、證人即被害人甲○○於警詢、
    偵查及本院審理中證述甚詳（午○○卷3 第32頁、33頁；甲○○卷3 第43頁92.10.8 警詢筆錄、卷10第15頁92.10.08偵
    訊筆錄、本院第4 卷第40至44頁97.2.27 審判筆錄）；參以
    證人黃○○於本院審理時證稱：我認識甲○○，並經由甲○○認識被告辰○○、亥○○，甲○○說辰○○、亥○○可以
    用投保取得款項，方法是去投保、開刀後，申請理賠，投保
    是亥○○約好，我人去就行，後來覺得投保太多家怪怪的，
    沒有去開刀，後來也被退保，沒有申請理賠，辰○○負責聯
    繫所有投保及開刀的事情，甲○○向國泰領取保險理賠的事
    情，我是後來才知道，當初甲○○被帶走後，就有打電話給
    我，對方要她把領取的錢吐出來，金額忘記，她要我出去幫
    她背書，我不肯，好像有簽四十幾萬元的本票，當時有提到
    莊敬路與大順路的一家當舖，電話是要我過去，但我不願意
    幫她背書等語（見本院第4 卷第44至46頁97.2.27 審判筆錄
    ）。是本件被告辰○○、巳○○、壬○○、午○○確有於上
    開時、地，共同強押甲○○及脅逼甲○○於上開當舖簽發38
    萬元之本票10張之事實甚明。
２、綜上，被告辰○○、巳○○、壬○○此部分所辯，均係卸責
    之詞，委無足採。此部分事證明確，被告辰○○、巳○○、
    壬○○共同妨害自由部分之犯行，應堪認定。
三、新、舊刑法之比較：
    按刑法前於94年2 月2 日修正公布，並於95年7 月1 日施行
    ，另刑法施行法第1 條之1 亦於95年6 月14日經總統以華總
    一義字第09500085181 號令公布施行。按行為後法律有變更
    者，適用行為時之法律，但行為後之法律有利於行為人者，
    適用最有利於行為人之法律，修正後刑法第2 條第1 項定有
    明文。此條規定係規範行為後法律變更所生新舊法律比較適
    用之準據法，本身尚無新舊法比較之問題，於新法施行後，
    應一律適用修正後刑法第2 條第1 項之規定，為「從舊從輕
    」之比較，先予敘明。再按本次法律變更，比較時應就罪刑
    有關之共犯、未遂犯、想像競合犯、牽連犯、連續犯、結合
    犯，以及累犯加重、自首減輕暨其他法定加減原因（如身分
    加減）與加減例等一切情形，綜其全部罪刑之結果而為比較
    （最高法院95年5 月23日95年度第8 次刑庭會議決議參照）
    。查本件被告行為後，刑法就下列條文業有修正：
(一)就法定罰金刑最低刑度之變更：
    刑法第339 條第1 項之詐欺取財罪及修正前刑法第340 條常
    業詐欺罪，均有罰金刑之規定，依修正前刑法第33條第5 款
    規定，罰金刑應處銀元1 元以上，並應依修正前罰金罰鍰提
    高標準條例第1 條規定，就其原定數額得提高為2 倍至10倍
    ，但法律已依一定比率規定罰金或罰鍰之數額或倍數者，依
    其規定。惟95年7 月1 日施行之修正後刑法第33條第5 款則
    規定：「罰金：新臺幣1 千元以上，以百元計算之」，而95
    年6 月14日修正公布之刑法施行法第1 條之1 第2 項規定：
    「94年1 月7 日刑法修正時，刑法分則編未修正之條文定有
    罰金者，自94年1 月7 日刑法修正施行後，就其所定數額提
    高為30倍，但72年6 月26日至94年1 月7 日新增或修正之條
    文，就其所定數額提高為3 倍」，經比較修正前後之罰金刑
    輕重，該罰金刑之最低刑度於修法後已有加重，故以修正前
    之規定，較有利於被告。
(二)就共犯條文之變更：
    修正前刑法第28條規定「2 人以上共同實施犯罪之行為者，
    皆為正犯」，修正後規定「2 人以上共同實行犯罪之行為者
    ，皆為正犯」，修法後將完全未參與犯罪行為之實行之陰謀
    共同正犯及預備共同正犯刪除。新舊法比較結果，以修正後
    之規定，較有利於被告。
(三)就累犯條文之變更：
    修正後刑法第47條第1 項規定：「受徒刑之執行完畢，或一
    部之執行而赦免後，5 年以內故意再犯有期徒刑以上之罪者
    ，為累犯，加重本刑至2 分之1 」。比較修正前、後該條之
    規定，可知修正前有關累犯之成立，不以再犯之罪係故意犯
    罪為限，然修正後之規定，則以再犯故意犯（不包括過失犯
    ）為成立累犯之要件，新舊法就此範圍既有變動，自屬犯罪
    後法律有變更，而非僅屬純文字修正，應有新舊法比較之適
    用（最高法院96年度台上字第1037號、第934 號、第1323號
    判決意旨參照）。比較修正前、後該條之規定，可知修正前
    有關累犯之成立，不以再犯之罪係故意犯罪為限，然修正後
    之規定，則以再犯故意犯（不包括過失犯）為成立累犯之要
    件，比較新、舊法結果，自以修正後刑法第47條累犯之規定
    ，較有利於被告。
(四)就牽連犯、連續犯條文之變更：
    被告行為後新法業已刪除牽連犯、連續犯之規定，依舊法得
    成立牽連犯之各該行為，於新法施行後因刪除牽連犯之規定
    ，應予分論併罰；又刪除連續犯之規定，雖非犯罪構成要件
    之變更，但顯已影響行為人刑罰之法律效果，自屬法律有變
    更，是以適用修正前刑法第55條牽連犯、第56條連續犯之規
    定，較有利於被告。
(五)罰金刑加重及減輕時之適用：
    刑法罰金刑之加重，依修正後刑法第67條規定，其最高度及
    最低度同加重之，較修正前刑法第68條所定，僅加重其最高
    度，為不利於被告，自應適用修正前之刑法。而罰金刑之減
    輕，依修正後刑法第67規定，其最高度及最低度同減輕之，
    較修正前刑法第68條所定，僅減輕其最高度，為有利於被告
    自應適用修正後之刑法。
(六)就常業詐欺罪之變更：
    被告行為後新法業已刪除刑法第340 條常業詐欺罪之規定，
    依舊法得成立常業詐欺罪之各該行為，於新法施行後，應予
    分論併罰。惟本件被告所犯本罪之時間係在刑法第340 條刪
    除之前，而刪除前該條之罪，其法定本刑為1 年以上7 年以
    下有期徒刑，得併科5 萬元以下罰金，修正後刑法因已無常
    業詐欺之罪，故應將所犯之各個詐欺罪，依刑法第339 條第
    1 項各論以詐欺取財罪後，再數罪併罰。因本件認定被告辰
    ○○、亥○○、巳○○、壬○○共同所犯詐欺行為高達14次
    以上，被告申○○共同連續所犯詐欺行為為2 次，而刑法第
    339 條第1 項詐欺取財罪之法定本刑為5 年以下有期徒、拘
    役或科或併科1 千元以下罰金，合併計算辰○○等4 人其法
    定最高本刑相當於有期刑徒刑70年；合併計算申○○法定最
    高本刑相當於有期刑徒刑10年，比較結果．應適用修正前刑
    法第340 條常業詐欺罪之規定，對被告較為有利。
(七)就定應執行刑之變更：
    修正前刑法第51條第5 款規定：「數罪併罰，分別宣告其罪
    之刑，依下列各款定其應執行者：五、宣告多數有期徒刑者
    ，於各刑中之最長期以上，各刑合併之刑期以下，定其刑期
    。但不得逾20年」。而修正後同條款則規定：「宣告多數有
    期徒刑者，於各刑中之最長期以上，各刑合併之刑期以下，
    定其刑期。但不得逾30年」。經比較結果，修正後有關有期
    徒刑合併定其應執行刑之上限提高至30年，自以修正前之規
    定有利被告。
(八)綜上，經綜合比較新、舊刑法之適用結果，本件被告係共同
    故意實行犯罪，適用新、舊刑法第28條共犯及第47條累犯之
    規定，均無不同；惟因涉及詐欺罪數之適用，以修正前刑法
    常業詐欺、連續犯及定應執行刑之規定有利於本件被告。是
    本件應依刑法第2 條第1 項前段規定，整體適用修正前之刑
    法規定，為有利於被告。
四、論罪：
(一)核被告辰○○、亥○○、巳○○、壬○○就上開事實欄一、
    二部分所為，均係犯修正前刑法第340 條之常業詐欺罪、刑
    法第304 條第1 項之強制罪及同法第305 條之恐嚇罪。被告
    申○○就上開事實欄一部分所為（即附表一編號2 之2 次投
    保行為），均係犯刑法第339 條第1 項、第3 項之詐欺取財
    未遂罪。被告辰○○、亥○○、巳○○、壬○○與午○○（
    另行通緝）及各與附表一編號2 至14之被告申○○等人頭保
    戶，有犯意聯絡及行為分擔；被告辰○○、亥○○、巳○○
    、壬○○與午○○就上開事實欄二部分，亦有犯意聯絡及行
    為分擔，均應依共同正犯論處。被告申○○先後之詐欺取財
    未遂行為，時間緊接，所犯罪名相同，顯係出於概括犯意為
    之，為連續犯，應依修正前刑法第56條連續犯之規定論以一
    罪，並加重加刑。被告辰○○、亥○○、巳○○、壬○○所
    涉上開常業詐欺、強制及恐嚇罪，有方法、目的之牽連關係
    ，為牽連犯，應依修正前刑法第55條之規定，從一重之常業
    詐欺罪處斷。又被告巳○○前因傷害案件，經本院判處有期
    徒刑3 月確定，於88年6 月27日執行完畢，其於有期徒刑執
    行完畢後5 年之內，再犯本件有期徒刑以上之罪，應依修正
    前刑法第47條第1 項之規定論以累犯，並加重其刑。被告申
    ○○同時有上開刑之加重（連續犯）、減輕事由（未遂），
    應依刑法第71條第1 項之規定先加後減之；
(二)核被告辰○○、巳○○、壬○○就上開事實欄三部分所為，
    均係犯刑法第302 條第1 項之剝奪他人行動自由罪、第277
    條第1 項之傷害罪、第304 條第1 項之強制罪及同法第305
    條之恐嚇罪。被告辰○○、巳○○、壬○○與午○○就此部
    分，有犯意聯絡及行為分擔，應依共同正犯論處；且所涉上
    開剝奪他人行動自由罪、傷害罪、強制罪及恐嚇罪，有方法
    、目的之牽連關係，為牽連犯，應依修正前刑法第55條之規
    定，從一重之剝奪他人行動自由罪處斷；並再與上開常業詐
    欺罪部分，分論併罰。
(三)起訴書就上開傷害及恐嚇部分，雖漏引應適用刑法第277 條
    第1 項及305 條之條文，但犯罪事實既已載明傷害及恐嚇之
    犯行，本院自得審究，附此敘明。
五、科刑：
(一)本件被告辰○○、亥○○、巳○○、壬○○與午○○共同以
    代人申請保險理賠為生，並夥同經濟狀況不佳且需錢孔急之
    人，向各保險公司投保醫療險，以詐領保險理賠金為常業，
    該集團以辰○○為首，負責全部投保及前往醫院就診事宜，
    寅○○負責協助帶領保戶投保及就診及記帳，且隱瞞附表一
    所示保戶之病情濫行投保，或裝病濫用醫療資源，而紊亂社
    會正常保險交易秩序；遇有保險公司拒賠，並推由巳○○、
    壬○○、午○○向保險公司以暴力恐嚇並強索理賠金額。衡
    以本件犯罪時間甚長（自92年1 月間至9 月間，起訴書誤載
    為91年11月間至92年10月間），且詐欺保險公司之次數甚多
    ，不法所得金額高達2,742,980 元。另就附表二所示恐嚇保
    險公司職員之次數，被告辰○○、巳○○各為5 次、被告壬○○共計4 次、被告亥○○1 次。再被告辰○○帶領巳○○
    、壬○○共同剝奪甲○○行動自由，逼迫甲○○簽立共計38
    萬元之本票10張，已衍生嚴重社會問題，並足以危害社會秩
    序。另考量被告申○○，不憑己力賺取報酬、獲取所需，為
    貪圖不法保險理賠金額，亦竟隱瞞附表一編號2 所示病情濫
    行投保就診，連續詐欺投保2 次，惟尚未得手理賠金額。又
    本件被告辰○○、亥○○、巳○○、壬○○及申○○均否認
    犯行，犯後態度不佳，且均未與附表一、二所示被害保險公
    司或承辦理賠人員和解等一切情狀，爰各量處如主文所示之
    宣告刑，以資懲儆。
(二)按犯罪在中華民國96年4 月24日以前者，除本條例另有規定
    外，有期徒刑、拘役或罰金，減其刑期或金額二分之一；又
    修正前刑法第340 條之常業詐欺罪，經宣告死刑、無期徒刑
    或逾有期徒刑1 年6 月之刑者，不予減刑；中華民國九十六
    年罪犯減刑條例（下稱減刑條例）第2 條第1 項第3 款、第
    3 條第1 項第16款定有明文。上開被告辰○○、巳○○、壬○○所涉刑法第302 條第1 項之剝奪他人行動自由罪，及被
    告申○○所涉刑法第339 條第1 項、第3 項之詐欺取財未遂
    罪，其犯罪時間均在減刑條例第2 條所定96年4 月24日以前
    ，核符減刑條例第2 條第1 項第3 款之規定，均應減其上開
    宣告刑2 分之1 。至被告辰○○、亥○○、巳○○、壬○○
    所涉修正前刑法第340 條之常業詐欺罪，其宣告刑均逾有期
    徒刑1 年6 月，為減刑條例第3 條第1 項第16款所定不應減
    刑之罪，併此敘明。
(三)按裁判確定前犯數罪，有應減刑與不應減刑者，就應減刑之
    罪，依第2 條、第4 條、第6 條至第8 條及前條規定減刑後
    ，與不應減刑之罪之宣告刑，適用刑法第51條定其應執行之
    刑，減刑條例第11條定有明文。本件爰依刑法第2 條第1 項
    前段之規定，適用修正前刑法第51條第5 款之規定，定被告
    辰○○、巳○○、壬○○應執行之刑。
(四)修正前刑法第41條第1 項前段規定：「犯最重本刑為5 年以
    下有期徒刑以下之刑之罪，而受6 個月以下有期徒刑或拘役
    之宣告，因身體、教育、職業、家庭之關係或其他正當事由
    ，執行顯有困難者，得以1 元以上3 元以下折算1 日，易科
    罰金。」，又易科罰金折算標準，就其原定數額提高為1 百
    倍折算1 日，即以銀元3 百元（即新臺幣9 百元）折算為1
    日。惟現行刑法第41條第1 項前段則規定：「犯最重本刑為
    5 年以下有期徒刑以下之刑之罪，而受6 個月以下有期徒刑
    或拘役之宣告者，得以新臺幣1 千元、2 千元或3 千元折算
    1 日，易科罰金。」，比較修正前後之易科罰金折算標準，
    以修正前刑法之規定，較有利於被告。審酌本件犯罪情節，
    爰併諭知被告申○○如易科罰金，以銀元參佰元即新台幣玖
    佰元折算壹日之折算標準。
六、扣案如附表三所示之記事簿1 本，係亥○○所有；扣案各家
    保險公司理賠表1 張、團體保險專案單1 張，係辰○○所有
    ，業據被告亥○○、辰○○供承在卷。又扣案記事簿1 本，
    係亥○○用以記載本件附表一所示人頭保戶姓名、電話、地
    址、投保之保險公司及就診醫院所用之物；扣案各家保險公
    司理賠表1 張、團體保險專案單1 張，係本件挑選被害保險
    公司所用之物；均依刑法第38條第1 項第2 款之規定，宣告
    沒收。又本於共同正犯責任共同之法理，於各該被告所犯之
    罪亦應併為沒收之諭知。另起訴書所載其餘扣案物品，包括
    亥○○所有之雜記7 紙、郵局存摺1 本、名片資料1 張，辰
    ○○所有之電話簿2 本、和信電訊繳款單4 張、劉文樞匯款
    執據1 張，核與本件犯罪無關，均不另為沒收之諭知，併此
    敘明。
七、不另為無罪部分：
(一)公訴意旨另以：被告辰○○於91年11月至92年10月間，恃代
    人申請保險理賠為生，並夥同寅○○、巳○○、午○○、壬○○、申○○等人，勾結部分經濟狀況不佳、需錢孔急之人
    向各保險公司投保醫療險，以詐領保險理賠金為常業，係具
    有組織結構，以犯罪為宗旨及其成員從事犯罪活動之具集團
    性、常習性及脅迫性或暴力性之犯罪組織。該犯罪組織以辰
    ○○為首，寅○○負責記帳，並推由巳○○、壬○○、午○○、申○○向保險公司暴力恐嚇強索理賠，因認被告辰○○
    另涉組織犯罪條例第3 條第1 項前段之發起、主持、操縱或
    指揮犯罪組織罪嫌；被告寅○○、巳○○、壬○○、申○○
    ，另涉組織犯罪條例第3 條第1 項後段之參與犯罪組織罪嫌
    ；被告申○○另涉修正前刑法第340 條之常業罪嫌。經查：
１、按組織犯罪防制條例所稱犯罪組織，係指3 人以上，有內部
    管理結構，以犯罪為宗旨或以其成員從事犯罪活動，具有集
    團性、常習性及脅迫性或暴力性之組織，該條例第2 條定有
    明文。是以3 人以上，有內部層級管理之特性，而以企業化
    、組織化實際從事犯罪行為者，始足認為「犯罪組織」（最
    高法院93年度臺上字第83號判決意旨參照）。而此類犯罪組
    織成員間雖有發起、主持、操縱、指揮、參與等之區分，然
    以組織型態從事犯罪，內部結構階層化，並有嚴密控制關係
    ，該條所稱之「內部管理結構」，即有上下屬從關係之謂，
    亦即組織內部有主持人或首領與幫眾層級之分，有階級領導
    ，下屬須服從主持人或首領之命令行事，顯示犯罪組織內部
    指揮從屬等層級管理之特性，以別於共犯、結夥犯之組成。
    自「常習性」而言，則指組織以長期存續為目的，亦即經常
    性、習慣性，如具有機會就犯之企圖、意圖或不務正業等習
    性，且並非為某一特定犯罪，或某特定人士而組成。
２、本件公訴意旨認被告辰○○、寅○○、巳○○、壬○○、申
    ○○等5 人，另涉上開組織犯罪條例罪嫌，及被告申○○另
    涉修正前刑法第340 條之常業罪嫌，係以被告辰○○等5 人
    於附表一所示之人頭保戶申請理賠，遇保險公司理賠人員如
    有拒絕理賠情事，則由辰○○等5 人出面前往各該保險公司
    ，以強暴或脅迫手段，逼使附表二所示保險公司之承辦理賠
    人員同意提高理賠金額，為主要依據。
３、訊據被告辰○○等5 人均堅決否認此部分之犯行；被告申○○另辯稱92年9 月19日只是去酉○○○，看辰○○他們如何
    申請保險公司之理賠事宜，沒有向承辦人劉翰文表示「若是
    公司沒有達到他們的要求，將會採取一些卑鄙手段」等語。
    經查：
(１)本件被告辰○○、亥○○、巳○○、壬○○係共同涉犯常業
    詐欺罪，被告申○○係犯連續詐欺取財未遂罪，已如前述。
    就附表一、二所示證人即人頭保戶甲○○、未○○、癸○○
    、子○○、庚○○、己○○、卯○○、丙○○、丑○○，證
    人即天○○○職員宙○○、宇○○、地○○、台灣人壽職員
    玄○○、酉○○○職員Ａ○○於警詢及本院審理中之證詞觀
    之（見附表一、二人證筆錄之證詞出處），本件被告辰○○
    等人對外並無特定犯罪組織名稱，其內部職稱及如何分工亦
    不清楚，自不能僅以被告辰○○、亥○○、巳○○、壬○○
    涉犯上開常業詐欺等犯行，即遽認渠等有上開組織犯罪條例
    之犯行。
(２)證人即酉○○○職員Ａ○○於警詢及本院審理中之證述：辰
    ○○於92年7 月間，不滿附表二編號5 之人頭保戶卯○○向
    酉○○○提出理賠遭拒，於92年8 月中旬、9 月初，指使壬○○陪同許汶朱2 次前往該公司強索理賠，並出言辱罵理賠
    承辦人員劉翰文「幹你娘」；另於92年9 月19日辰○○、巳
    ○○到場，向承辦人劉翰文表示「若是公司沒有達到他們的
    要求，將會採取一些卑鄙手段」，又將營業廳內桌椅搬至門
    口，不准員工進出，辰○○並恐嚇員工「你要是敢從這邊經
    過，就試試看」；復於92年9 月24日，由辰○○率壬○○、
    寅○○陪同許汶朱前往該公司，以「幹你娘」辱罵理賠處經
    理王台全等語（見卷3 第59頁反面Ａ○○90.10.22警詢筆錄
    、本院97.2.27 審判筆錄）；且被告辰○○、亥○○、巳○○、壬○○於本院審理中，亦均否認與申○○有共同參與此
    部分之犯行。自不能僅以被告申○○在場，即遽認被告申○○與被告辰○○、亥○○、巳○○、壬○○等人亦共同涉犯
    常業詐欺及組織犯罪條例之犯行。
(二)本件復查無其他證據，足認被告辰○○、亥○○、巳○○、
    壬○○及申○○，有何公訴意旨指稱此部分之犯行；此部分
    既屬不能證明，本應為無罪之諭知；然起訴意旨認此部分如
    成立犯罪，因與上開論證屬實之常業詐欺或詐欺取財部分，
    有裁判上一罪之牽連犯關係，爰不另為無罪之諭知，附此敘
    明。
八、據上論斷，應依刑事訴訟法第299 條第1 項前段，刑法第2
    條第1 項前段、刑法第25條第2 項、第277 條第1 項、第
    302 條第1 項、第304 條第1 項、第305 條、第339 條第1
    項、第3 項、第38條第1 項第2 款，修正前刑法第28條、第
    47條第1 項、第340 條、第55條、第56條、第41條第1 項前
    段、第51條第5 款，修正前罰金罰鍰提高標準條例第2 條，
    刑法施行法第1 條之1 ，中華民國九十六年罪犯減刑條例第
    2 條第1 項第3 款、第7 條、第11條，判決如主文。
本案經檢察官戊○○到庭執行職務。
中    華    民    國    97    年    4     月    16    日
                  刑事第五庭    審判長法  官    黃建榮
                                      法  官    李嘉益
                                      法  官    蘇揚旭
以上正本證明與原本無異。
如不服本判決應於收受本判決後10日內向本院提出上訴書狀，並
應敘述具體理由，如未敘述上訴理由者，應於上訴期間屆滿後20
日內補提理由書狀於本院（均須按他造當事人之人數附繕本）「
切勿逕送上級法院」。
中    華    民    國    97    年    4     月    16    日
                                      書記官    莊正彬
附錄本案論罪科刑法條全文：
刑法第277條第1項
傷害人之身體或健康者，處 3 年以下有期徒刑、拘役或 1 千元
以下罰金。
刑法第302條第1項
私行拘禁或以其他非法方法，剝奪人之行動自由者，處 5 年以下
有期徒刑、拘役或 3 百元以下罰金。
刑法第304條
以強暴、脅迫使人行無義務之事或妨害人行使權利者，處 3 年以
下有期徒刑、拘役或 3 百元以下罰金。
前項之未遂犯罰之。
刑法第305條
以加害生命、身體、自由、名譽、財產之事，恐嚇他人致生危害
於安全者，處 2 年以下有期徒刑、拘役或 3 百元以下罰金。
刑法第339條：
意圖為自己或第三人不法之所有，以詐術使人將本人或第三人之
物交付者，處5 年以下有期徒刑、拘役或科或併科1 千元以下罰
金。
以前項方法得財產上不法之利益或使第三人得之者，亦同。
前2項之未遂犯罰之。
修正前刑法第340條：
以犯第339 條之罪為常業者，處1 年以上7 年以下有期徒刑，得
併科5萬元以下罰金。


司法院資訊處製作；財團法人民間司法改革基金會備份。
